臺灣臺北地方法院民事判決　　　　　　　　　　　　九十二年度訴字第三四０六號
　　原　　　告　姜松生即中日多媒體創意科技社
　　訴訟代理人　甲○○
　　被　　　告　乙○○
　　訴訟代理人　任順律師
　　複 代 理人　王以國律師
右當事人間請求返還借款等事件，本院於民國九十三年三月四日言詞辯論終結，判決
如左：
    主      文
原告之訴及假執行之聲請均駁回。
訴訟費用由原告負擔。
    事實及理由
甲、程序方面：
    按訴狀送達後，原告不得將原訴變更或追加他訴。但不甚礙被告之防禦及訴訟之
    終結者，不在此限。民事訴訟法第二百五十五條第一項第七款定有明文。查本件
    原告原僅依借用物返還請求權起訴請求被告給付新台幣（下同）一百七十六萬八
    千二百五十元，及自起訴狀繕本送達翌日起至清償日止，按週年利率百分之五計
    算之利息（見本院卷第七頁）。嗣於訴訟進行中，原告具狀表示追加備位依不當
    得利返還請求權，請求被告返還同一金額（見本院卷第八六頁），因不甚礙被告
    之防禦及訴訟之終結，且可擴大本件訴訟解決兩造間紛爭之功能，依上開規定，
    應予准許。
乙、實體方面：
一、原告主張：被告於民國九十二年一月間、二月間，以其經商需要週轉資金為由，
    向原告之子甲○○借錢，因甲○○沒有錢，甲○○遂轉介被告向原告借錢，原告
    乃先後於同年一月十七日、同年月二十四日、同年二月十八日，匯款五十萬元、
    一百萬元、二十六萬八千二百五十元與被告，兩造並約定各筆借款之清償期限均
    為同年五月初，詎被告迄未將系爭借款共計一百七十六萬八千二百五十元返還原
    告，為此依借用物返還請求權請求被告返還借款；但因被告否認借貸關係存在，
    故備位依不當得利返還請求權請求被告返還不當得利，實際上兩造間之借貸是有
    效成立的等語。並聲明：(一)被告應給付原告一百七十六萬八千二百五十元，及自
    起訴狀繕本送達翌日起至清償日止，按週年利率百分之五計算之利息。(二)願供擔
    保，請准宣告假執行。
二、被告則以：原告雖有交付系爭款項，但否認有向原告借款；被告原受僱於訴外人
    酷爾斯數位資訊網路股份有限公司（下稱酷爾斯公司），於九十一年十二月十二
    日，代表酷爾斯公司與訴外人世華聯合商業銀行（下稱世華銀行）簽訂廣告代理
    合約書，約定廣告預算為一千五百萬元，並由被告負責該廣告託播案之執行，世
    華銀行於九十二年一月十六日將炫金卡媒體廣告費用一千五百萬元全數匯入原告
    之帳戶，原告嗣匯入被告帳戶之系爭款項實係世華銀行支付酷爾斯公司託播廣告
    費用之一部分，被告委託原告代收代付，兩造間並無借貸關係，被告亦非不當得
    利等語，資為抗辯。並聲明：(一)原告之訴及假執行之聲請均駁回。(二)如受不利判
    決，願供擔保請准宣告免為假執行。
三、原告主張其先後於九十二年一月十七日、同年一月二十四日、同年二月十八日，
    匯款五十萬元、一百萬元、二十六萬八千二百五十元與被告之事實，業據其提出
    世華聯合商業銀行匯出匯款回條二紙、合作金庫匯款回條聯一紙為證，並為被告
    所不爭執，堪信為真實。
四、本件原告主張被告向其借款共計一百七十六萬八千二百五十元，被告應返還借款
    或不當得利，被告則否認兩造間有借貸及不當得利之關係存在。是本件應審酌者
    為，兩造間有無借貸契約存在？被告收受系爭款項是否不當得利？
  (一)按當事人主張有利於己之事實者，就其事實有舉證之責任，民事訴訟法第二百七
    十七條前段定有明文。又民事訴訟如係由原告主張權利者，應先由原告負舉證之
    責，若原告先不能舉證，以證實自己主張之事實為真實，則被告就其抗辯事實即
    令不能舉證，或其所舉證據尚有疵累，亦應駁回原告之請求，最高法院十七年度
    上字第九一七號判例可資參照。
  (二)茲先就兩造間有無借貸契約存在，論述如下：
    1.原告主張被告於九十二年一月間、二月間，向原告借款五十萬元、一百萬元、
      二十六萬八千二百五十元之事實，被告雖對其收受上開款項不爭執，但否認兩
      造間有借貸關係存在。原告既主張兩造間有消費借貸關係存在，自應由原告就
      兩造間消費借貸意思表示相互一致負舉證責任。雖原告另主張：原告已提出世
      華聯合商業銀行匯出匯款回條二紙、合作金庫匯款回條聯一紙證明已交付一百
      七十六萬八千二百五十元，依最高法院七十年度台上字第二○一一號判例，原
      告就消費借貸之要件事實已盡舉證責任，被告應就其未向原告借款之事實負舉
      證之責云云（參見本院卷第四八頁、第五一頁），然查最高法院七十年度台上
      字第二○一一號判例係謂：「．．．。本件被上訴人就其主張兩造間有金錢借
      貸十萬元，並已交付之事實，已提出電匯通知書為證，並為上訴人所不爭，自
      應認被上訴人已就權利規定之要件事實，負舉證之責，至上訴人否認該十萬元
      為借款，而主張係被上訴人代訴外人陳憶如支付之合夥金，自應由上訴人負舉
      證之責。．．．且據陳憶如結證系爭十萬元係伊介紹上訴人向被上訴人所借用
      者與生意無關云云在卷，．．．，從而被上訴人所為主張尚非不足採信。．．
      ．」，可見該案件之情形係貸與人主張有金錢借貸關係存在，並已交付借款之
      事實，均為借用人所不爭執，且有該案證人陳憶如證明借貸關係存在之情形，
      與本件被告否認兩造間有借貸關係存在、交付之款項非借款之情形不同，是原
      告援引上開判例主張其毋庸提出上揭匯款回條以外之證據，及應由被告證明其
      未向原告借款云云，洵無足取。
    2.本件原告固提出世華聯合商業銀行匯出匯款回條二紙、合作金庫匯款回條聯一
      紙為證，固已證明原告有交付金錢與被告，但交付金錢之原因多端，或為買賣
      ，或為贈與，或為借貸，或因其他之法律關係而為交付，非謂一有金錢之交付
      ，即得推論授受金錢之雙方屬消費借貸關係，故上開證物不能證明兩造間有消
      費借貸契約存在。原告就其主張其交付系爭款項係本於借貸之意思而交付，及
      兩造間有借貸意思表示相互一致等節，復未能提出任何證據證明以實其說，則
      原告主張兩造間有借貸關係存在，被告積欠借款共計一百七十六萬八千二百五
      十元云云，自不足取。是原告依借用物返還請求權，請求被告返還借款一百七
      十六萬八千二百五十元，即屬依法無據。
  (三)次就被告收受系爭款項是否屬不當得利，論述如下：
    1.按無法律上之原因而受利益，致他人受損害者，應返還其利益。雖有法律上之
      原因，而其後已不存在者，亦同。民法第一百七十九條定有明文。又按非債清
      償之不當得利返還請求權，以債務不存在為其成立要件之一，主張此項請求權
      成立之原告，應就債務不存在之事實負舉證之責任。最高法院著有二十八年度
      上字第一七三九號判例可資參照。主張不當得利請求權之原告，係因自己之行
      為致原由其掌控之財產發生主體變動，則因該財產變動本於無法律上原因之消
      極事實舉證困難所生之危險自應歸諸原告，始得謂平。是以原告對不當得利請
      求權之成立要件應負舉證責任，亦即原告必須證明其與被告間有給付之關係存
      在，且被告因其給付而受有利益以及被告之受益為無法律上之原因，始能獲得
      勝訴之判決。本件被告對原告於九十二年一月間、二月間，匯款五十萬元、一
      百萬元、二十六萬八千二百五十元，共計一百七十六萬八千二百五十元之事實
      並不爭執，但否認係無法律上之原因而受利益，自應由原告就被告收受系爭款
      項係無法律上之原因之事實負舉證之責。
    2.然原告係主張其因消費借貸而交付系爭款項，被告受領系爭款項之原因為借貸
      關係，借貸關係有效成立云云（見本院卷第一六○頁），則與其主張被告受領
      系爭款項係無法律上之原因云云相悖。且原告未主張及舉證證明系爭款項之給
      付有何自始無給付目的（含作為給付之原因行為未成立、無效等）、給付目的
      嗣後不存在、給付目的不達等欠缺法律上原因之情形，原告既未能先就其主張
      被告收受系爭款項係無法律上之原因之事實，舉證證明以實其說，即應認為本
      件與不當得利之要件不合。
    3.至被告辯稱：原告匯入被告帳戶之系爭款項實係世華銀行支付酷爾斯公司託播
      廣告費用之一部分，被告委託原告代收代付等語，固為原告所否認，但被告提
      出原告不爭執其真正之廣告代理合約書、媒體預算建議表各一件為證（見本院
      卷第四一至四二頁、第四三頁），並有國泰世華商業銀行信用卡事業處九十二
      年十一月十八日（九二）國世卡推字第○○八號函記載：「本行確於九十二年
      一月十五日匯款支付炫金卡媒體廣告預算予中日多媒體創意科技社之帳戶中無
      誤。」等語、國泰世華商業銀行中正分行九十二年十一月二十四日國世中正字
      第○九二○四九○一六○號函附卷可參（見本院卷第一○六頁、第一○七至一
      一九頁），茲不論被告所舉證據是否足以證明其上揭抗辯之事實。本件原告既
      不能先舉證證實其給付被告系爭款項係無法律上原因，已如前四(三)2.所述，則
      依最高法院十七年度上字第九一七號判例，即應為駁回原告返還不當得利之請
      求。是原告主張：如鈞院認有調查被告有無權限領取廣告報酬者，可訊問酷爾
      斯公司負責人陳和順云云（見本院卷第九四頁），即無再予調查之必要，併予
      敘明。
五、綜上所述，原告未能舉證證明兩造間有消費借貸之意思表示相互一致，應認兩造
    間並無借貸契約存在，原告復未能舉證證明被告受領系爭款項為無法律上原因，
    自亦不構成不當得利。從而，原告依消費借貸及不當得利之法律關係，請求被告
    返還借款或利益一百七十六萬八千二百五十元，及自起訴狀繕本送達翌日起至清
    償日止，按週年利率百分之五計算之利息，均為無理由，應予駁回。
六、原告之訴既經駁回，其假執行之聲請即失所附麗，應併予駁回。
七、本件為判決之基礎已臻明確，兩造其餘主張、陳述並所提證據，經審酌後，認均
    與本件之結論無礙，爰不再一一論述，附此敘明。
八、結論：本件原告之訴為無理由，依民事訴訟法第七十八條，判決如主文。
中　　　華　　　民　　　國　　九十三　　年　　  三    　月　　二十五　　日
                                      民事第五庭  法  官  羅富美
正本係照原本作成
如對本判決上訴，須於判決送達後二十日內向本院提出上訴狀
中　　　華　　　民　　　國　　九十三　　年　　  三    　月　　二十五　　日
                                                  書記官  郭錦賢
